【裁判字號】    97,消債更,979
【裁判日期】    980904
【裁判案由】    更生
【裁判全文】
臺灣桃園地方法院民事裁定           97年度消債更字第979號
聲  請  人
即 債 務人  甲○○
上列當事人因消費者債務清理事件聲請更生，本院裁定如下：
    主    文
聲請駁回。
聲請費用由聲請人負擔。
    理    由
一、按債務人與金融機構協商成立者，不得聲請更生或清算，但
    因不可歸責於己之事由，致履行顯有重大困難者，不在此限
    ；本條例施行前，債務人依金融主管機關協調成立之中華民
    國銀行公會會員，辦理消費金融案件無擔保債務協商機制與
    金融機構成立之協商，準用前項之規定，消費者債務清理條
    例第151 條第5 項、第6 項分別定有明文。又聲請更生或清
    算不合程式或不備其他要件者，法院應以裁定駁回之，但其
    情形可以補正者，法院應定期間先命補正，同條例第8 條亦
    定有明文。次按依債務人與金融機構協商成立者，除非因不
    可歸責於己之事由，致履行顯有重大困難，否則不得聲請更
    生或清算，消費者債務清理條例第151 條第5 項規定意旨甚
    明。是債務清償方案成立後，固由債務人按其條件履行，惟
    需於其後發生情事變更，在清償期間收入或收益不如預期，
    致該方案履行困難甚或履行不能，因不可歸責於己，始能聲
    請更生或清算。此項規定旨在避免債務人任意毀諾已成立之
    協商，濫用更生或清算之裁判上債務清理程序，蓋以債務清
    償方案係經當事人行使程序選擇權所為之債務清理契約，債
    務人應受該成立之協議所拘束。債務人既已與金融機構協商
    成立，如認該協商方案履行有其他不適當情形，自仍應再循
    協商途徑謀求解決，合先敘明。
二、本件聲請意旨略以：聲請人前雖曾依金融主管機關協調成立
    之中華民國銀行公會會員辦理消費金融案件無擔保債務協商
    機制，與最大債權銀行元大商業銀行成立協商，惟聲請人前
    即因以卡養卡而需支付高額循環利息，每月僅有新臺幣（下
    同）52,732元之收入，扣除每月24,974元之協商償還金額後
    每月僅餘27,758元以支付每月之生活費以及三子之扶養費用
    ，聲請終因無處借貸籌足協商應繳金額，而於民國97年3 月
    毀諾，從而有不可歸責於聲請人之事由致履行原協商內容顯
    有重大困難之情形，且無擔保或無優先權之債務總額未逾1,
    200 萬元，復未經法院裁定開始清算程序或宣告破產，應得
    聲請更生等語。
三、本院之判斷：
    (一)聲請人於民國95年6 月15日與各參與銀行公會協商機制之
      債權銀行達成分期還款協議，約定自95年7 月10日起，分
      120 期，利率7 ％，聲請人應於每月10日攤還24,974元，
      有債務協商協議書在卷可稽，而聲請人於協商成立後履約
      20期後於97年3 月毀諾等情，有卷附各債權銀行陳報狀在
      卷可稽。
    (二)聲請人提出卷附之財產及收入狀況說明書、戶籍謄本、財
      政部臺灣省北區國稅局95年度、96年度綜合所得稅各類所
      得資料清單、財團法人金融聯合徵信中心當事人綜合信用
      報告－債務清理條例前置協商專用債權人清冊、存摺、95
      年度以及96年度綜合所得稅納稅證明書、勞工保險被保險
      人投保資料表、薪資明細、財政部高雄市國稅局95、96年
      度綜合所得稅各類所得資料清單、財政部高雄市國稅局財
      產歸屬資料清單、租賃契約、協議書，以證明其所述之經
      濟情況。並經本院向聲請人任職之南亞電路板股份有限公
      司函詢聲請人自95年1 月至98年3 月之薪資資料影本，附
      於卷內可稽。
    (三)經查：
      1.依據聲請人提出財政部高雄市國稅局95年度、96年度之
        綜合所得稅各類所得資料清單顯示，聲請人於95年度之
        收入總額為666,245 元，平均每月收入為55,520元，96
        年度之收入總額為699,686 元，平均每月收入為58,307
        元，已足支付其每月協商償還之金額。此外，依據聲請
        人任職之南亞電路板股份有限公司函覆本院聲請人95年
        1 月至97年3 月之薪資狀況，聲請人於95年6 月成立協
        商之應發薪資為49,506元（實領薪資為37,550元），97
        年3 月毀諾時之應發薪資為50,867元（實領薪資為36,8
        03元），是聲請人成立協商與毀諾時，其薪資狀況並無
        太大之變化。
      2.聲請人稱其每月必要生活支出為：
        (1)聲請人之基本生活費用，以聲請人居住之桃園縣，依
          行政院主計處公佈之最低生活費用分別為9,210 元、
          9,509 元。
        (2)扶養費：聲請人每月需扶養其配偶黃吉榮、長女黃舒
          淇、次女黃舒函、長子黃彥諭，及聲請人母親（其母
          有3 名子女，故聲請人負擔三分之一之扶養費用）之
          扶養費各39,910元、41,206元（以上開內政部主計處
          公佈之最低生活費用計算）。
        (3)房租：聲請人每月需支付出房租費用10,000元。
      3.聲請人雖稱其每月需支出其配偶黃吉榮之扶養費用，惟
        聲請人之配偶黃吉榮有正當之工作，業據聲請人陳述明
        確，而聲請人並未釋明其配偶黃吉榮已無謀生能力而需
        聲請人扶養之事實，是此部分之扶養費用，尚非必要；
        聲請人稱其每月需支出房租費用10,000元，固據其提出
        房屋租賃契約書1 份為證，惟聲請人承租之桃園縣蘆竹
        鄉○○街13巷20之3 號4 樓之住處，為聲請人與其配偶
        、子女共同居住之處所，有卷附聲請人提出之戶籍謄本
        1 份可稽，是此部分之費用，當由聲請人與其配偶共同
        分擔，是本院認此部分之費用以5,000 元始屬必要。
      4.按直系血親相互間，互負扶養之義務；負扶養義務者有
        數人而其親等同一時，應各依其經濟能力，分擔義務；
        因負擔扶養義務而不能維持自己生活者，免除其義務；
        但受扶養權利者為直系血親尊親屬或配偶時，減輕其義
        務；民法第1114條第1 款、第1115條第3 項、第1118條
        分別定有明文。聲請人雖稱其需支出每月扶養母親之扶
        養費用3,070 元、3,170 元，惟供承在卷，且聲請人於
        95年協商時，已有2,150,932 元之債務，有協議書所附
        之無擔保債務還款計畫1 紙在卷可查，矧以聲請人於95
        年度協商時，其已有2,150,932 元之債務，復有3 名幼
        子尚需扶養，其雙親當無再度接受聲請人扶養，致聲請
        人無法維持生之情，是應認聲請人此部分之費用，尚非
        必要。
      5.觀以上述聲請人之實領薪資，雖與應發薪資有所差距，
        惟依據聲請人任職之南亞電路板股份有限公司函覆本院
        聲請人之薪資明細表，薪資扣減項目包括勞保費、福利
        金、工會費、伙食費、其他費用、暫支薪資等項目，尤
        以聲請人之薪資每月扣暫支薪資9,100 元（95年度）、
        9,500 元（96年度）、9,900 元（97年度），此外，聲
        請人之應發薪資與前述財政部高雄市國稅局95年度、96
        年度之綜合所得稅各類所得資料所示每月平均薪資相近
        ，是應以54,678元（95年6 月成立協商時之應發薪資）
        、50,867元（97年3 月毀諾時之應發薪資），為聲請人
        之薪資收入。
      6.從而，依聲請人95年6 月成立協商時之應發薪資54,678
        元，扣除每月協商償還之金額24,974元，再扣除個人每
        月必要生活支出9,210 元、房租費用5,000 元，尚餘有
        15,494元，可資其與配偶共同扶養渠等之3 名子女（分
        別為86年7 月3 日生、88年9 月1 日生、91年3 月1 日
        生），是聲請人於協商成立時，尚無不能履行債務或履
        行有困難之情。復依聲請人97年3 月毀諾時之應發薪資
        50,867元，扣除每月協商償還之金額24,974元，再扣除
        個人每月必要生活支出9,829 元（行政院主計處公佈97
        年度臺灣省最低生活支出）、房租費用5,000 元，尚餘
        有11,064元，亦資其與配偶共同扶養渠等之3 名子女，
        從而，應認聲請人仍有履債之可能性。
      7.綜上，本院認聲請人於97年3 月毀諾時，尚無不可歸責
        於聲請人之事由致履行原協商內容顯有重大困難之情形
        ；此外，聲請人於本院調查時，雖稱其於98年2 月起即
        開始休無薪假，每月薪資僅剩17,000餘元，並提出公司
        公告1 紙為證，然此部分之事實，係在聲請人97年3 月
        毀諾之後始發生，尚難據此即認聲請人於毀諾時，有不
        可歸責於己致其履行有重大困難之情。又消費者債務清
        理條例更生之規範目的，乃在維持債務人基本生活之情
        況，非謂債務人得任意利用債務清理程序減輕債務。債
        務清償方案係經債務人行使程序選擇權而與債權人締結
        之債務清理契約，其即應受該契約之拘束。除債務人於
        協商成立後因重大不可歸責於己之事由，致其無法履行
        原定清償方案，始例外得依消費者債務清理條例聲請更
        生外，倘聲請人之薪資收入或經濟條件自協商成立起至
        今尚無重大變化且仍繼續正常繳款，即難認有何不可歸
        責於己之事由，縱有履行不便，允宜再與債權銀行協商
        程序以求適當履行。
四、綜上所述，難認聲請人有履行協商而有重大困難情形，是核
    與消費者債務清理條例第151 條第5 項但書規定之要件不合
    ，聲請更生之要件不備，且又無從補正，揆諸前開說明，自
    應駁回其更生之聲請。
五、爰裁定如主文。
中    華    民    國    98    年    9     月    4     日
                  民事第三庭    法  官  陳心婷
上為正本證明與原本無異。
如不服本裁定，應於裁定送達後10日內，以書狀向本院提出抗告
，並繳納抗告費新臺幣1千元。
中    華    民    國    98    年    9     月    4     日
                                書記官  林君燕


司法院資訊處製作；財團法人民間司法改革基金會備份。
